臺灣高等法院臺中分院刑事判決　　　　　　　　　九十二年度上訴字第一三三六號
　　上　訴　人
　　即　被　告　甲○○
　　選任辯護人　吳保仁
右上訴人因傷害致死案件，不服臺灣台中地方法院九十二年度訴字第三九三號中華民
國九十二年五月二十一日第一審判決（起訴案號：臺灣台中地方法院檢察署九十一年
度偵字第一六九二號、二一三八四號），提起上訴，本院判決如左：
    主　　  文
上訴駁回。
    事 　　 實
一、甲○○與陳玉鎮係多年朋友，而甲○○則在真好味餐廳擔任廚師。緣陳玉鎮於民
    國（下同）九十一年二月十四日二十二時許，飲酒後至台中縣龍井鄉○○路一○
    七巷三二弄三六號乙○○（即真好味餐廳老闆）家中欲繼續喝酒，適甲○○受邀
    前往上址欲喝春酒，甲○○見陳玉鎮已酒醉，即要陳玉鎮回家休息，引起陳玉鎮
    之不悅，二人遂發生嚴重口角，詎甲○○能預見人體腹部內有許多重要臟器，亦
    係人體重要部位，如連續毆打、重擊人之腹部，會使腹部重要臟器破裂，導致腹
    部大量出血及傷口感染，而引起死亡之可能，且該處鄰近道路，圍牆高約一百五
    十公分高，若自圍牆處跌落道路將受重創，或因二人同時跌落地面彼此擠壓致腹
    部受傷，造成在下方者受傷嚴重，而客觀上發生死亡之結果，竟仍基於普通傷害
    之犯意，出手推倒陳玉鎮後，又以拳打腳踼方式接續毆打陳玉鎮之腹部六、七下
    ，二人繼而互相扭打，並一起從該處墜落一旁道路（高度約一二０公分），甲○○並壓在陳玉鎮上面，左腳膝蓋並重壓在陳玉鎮腹部上，致陳玉鎮受有腹部臟器
    破裂、肝破、脾破，胰腺發炎出血及結腸破裂等傷害，乙○○見狀後即駕車將陳
    玉鎮送醫，並立即施行急救手術，約手術後四天時陳玉鎮意識逐漸恢復清醒，惟
    於九十一年三月一日凌晨時，陳玉鎮因腹部傷口感染、腹腔內膿瘍，引發腸胃道
    及腹腔內嚴重出血，惟延至九十一年三月十一日十時五十五分許，因敗血症引發
    器官衰竭休克死亡。
二、案經陳玉鎮之配偶丁○○訴由台中縣警察局烏日分局報請臺灣臺中地方法院檢察
    署檢察官偵查起訴。
    理 　　 由
一、訊據被告甲○○固坦承於上開時地與被害人陳玉鎮互毆，二人並一起自圍牆上跌
    落地面，其左腳膝蓋並壓在陳玉鎮腹部，而導致陳玉鎮受傷之事實不諱，惟矢口
    否認有何傷害致人於死犯行，辯稱：被害人會死亡是因第二次手術後才引起敗血
    症死亡，是被害人自己之行為導致傷口感染而死亡，並非伊毆打所致云云。
二、惟查就被告之右揭犯行，業據被害人家屬丁○○指述在卷，被告於警訊中亦坦承
    ：九十一年二月十四日約二十二時左右，伊至其任職之餐廳老闆家喝春酒，陳玉
    鎮隨後也騎機車到來，當時陳玉鎮已有醉意，而伊也帶有醉意，伊要陳玉鎮回去
    睡覺，引起陳玉鎮不悅，就說要叫人來打伊，伊見陳玉鎮要打電話一時緊張，就
    用手把行動電話撥掉，陳玉鎮不高興就用手拉扯伊衣襟，二個人就有拉扯動作，
    後來跌到外牆」（九一年度相字第三九０號卷第五頁反面）；於偵查中亦稱：「
    伊與陳玉鎮當都有喝酒，因鬧口角發生扭打，他抓我，我也抓他，因兩人從現場
    圍牆上抱著掉下來，摔在地上，圍牆大約一百五十公分（經實際丈量約為一百二
    十公分），掉下來時他在下面，我壓著他」（同前相卷第二十六頁反面）、「死
    者掉下來時，我左腳膝蓋壓在他肚子‧‧‧我用拳頭打他約六、七下，只有打肚
    子」等語（同前相卷第三十六頁正面）；與在場證人即被告任職之餐廳老闆娘乙○○於警訊證稱：當時陳玉鎮○○○○○路東倒西歪站不穩，甲○○勸他早點回
    家休息，陳玉鎮不回去又動手拉住甲○○衣襟，二人互相毆打拉址，一不小心二
    人就跌到外牆（相卷第八頁反面）；於偵查稱：「在場只有我們三人，沒有其他
    人，我那時剛下班要回來，看到兩人抱在一起扭打從牆上一起掉下去摔落到地面
    」（同前相卷第二十七頁正面）；及原審證稱：因為陳玉鎮喝醉被告要他回去休
    息他就生氣了，二人後來就發生拉扯，當時我剛下班回家，看到兩人抱在一起扭
    打，從牆上一起掉下去，摔落到地面，現場只有我們三個人，沒有其他人，我用
    貨車載陳玉鎮到醫院等情（相卷第二十七頁正面）；被告、乙○○二人供詞互核
    大致相符，證人陳成源於原審亦證實死者於當天晚上確有打電話給他，要他帶人
    過去徐炳源家，並說要輸贏等語（原審卷第二十三頁）；與被告前開供詞稱被害
    人打電話要叫人來一節又相吻合，足見本案確係因被害人陳玉鎮喝醉酒，被告要
    其回去休息，引發死者不滿打電話叫人，被告趨前制止，二人因而互相毆打拉址
    ，其後並雙雙跌落外牆所引起。
三、復查被害人因被告毆打腹部六、七下，兩人同時自擋土牆上墜落一旁道路（高約
    一二○公分），被告左腳膝蓋並壓在陳玉鎮腹部，已據被告自承在卷，且陳玉鎮
    因之受有腹部挫傷、十二指腸破裂及胰臟挫傷、腹腔內出血、腸系膜撕裂傷併出
    血，上消化道嚴重出血，經送醫後延至同年三月十一日十時五十五分許，因相繼
    引起腹膜炎，再引起敗血症相繼引起多機能衰竭而死亡，亦有光田醫院診斷證明
    書附卷足參（同前相卷第十一頁），並經法醫解剖後於解剖紀錄中載明：「死者
    之死亡原因是敗血症引發之器官衰竭休克死亡，但導致敗血症之原因明顯為外傷
    性之內臟破裂造成的，應為他殺」（相驗卷第四五頁），另法務部法醫研究所之
    鑑定書之鑑定結果亦載明：「死者係因腹部臟器破裂、肝破、脾破，胰腺發炎出
    血，結腸破裂等，經光田醫院急救處理，相繼引起腹膜炎，再引起敗血症相繼引
    起多機能衰竭而死亡，故推斷應是呂某左膝蓋猛壓死者腹部，引起死者腹部內臟
    破裂，引起腹膜炎相繼再引起敗血症，最後引起多內臟功能障礙死亡」（相驗卷
    第八十頁），此外，復有臺灣臺中地方法院檢察署之相驗筆錄、解剖筆錄、相驗
    屍體證明書、驗斷書、解剖紀錄及法務部法醫研究所法醫文書審查鑑定書各一份
    在卷可憑，以及現場照片二十三張及現場圖一份附卷足稽；雖被告一再辯稱被害
    人最後感染敗血症而死，與其傷害行為無因果關係云云，然本件被害人經法醫解
    剖結果顯示：「被害人腹部共有四處之外傷（十二指腸第二部分破洞三公分合
    併出血、胰臟頭部挫傷瘀血、橫結腸撕裂傷十公分且漿膜亦可見裂痕、左
    側脾臟被膜下出血五Ｘ六公分），其中為同一力量所造成，且力道大同時
    造成三個裂傷應是鈍器物所形成，而脾臟一般輕重力都有可能造成脾臟之出血
    」，．．．Ａ、如果只是撞擊一次即造成如此廣泛之腹部受傷，則必是鈍器物（
    如木棒甚或鐵棒）；Ｂ、多次撞擊亦必須力道大，如膝蓋撞擊再拳頭打（所謂拳
    打腳踼）；有該解剖報告附卷可參（九十一年度相字第三九０號卷第四四頁背面
    、第四五頁）；又法醫研究所前開鑑定書所謂：「死者之腹內臟器破裂損傷併發
    腹膜炎最後以敗血症等死亡」，係指(一)其原損傷是因腹部受鈍傷。(二)鈍傷之發生
    是互相毆打之結果。(三)過程中經相互扭打跌落圍牆外（高度一五０公分），此復
    據該所九十二年九月二日以法醫理字第０９２０００２８１８號函覆在卷（本院
    第二十八頁）；可見依法醫死因之初步結論已不排除被害人之死亡係源於被告毆
    打死者腹部造成其腹部鈍傷所致，另法醫研究所之鑑定意見亦認死者係因與被告
    互毆致腹部受鈍傷，導致腹膜炎及敗血症不治死亡，且所謂之腹部「鈍傷」並不
    以鐵棒或棒棍等鈍物為限，再由被告一再供承：伊當時並未持鈍器毆打被害人，
    而是毆打被害人六、七下後二人跌落圍牆下，其左膝並壓住被害人腹部，參以法
    醫前開解剖紀錄暨法醫研究所鑑定結果及上開函文互核以觀，可見被害人係因遭
    被告拳打腳踼及以膝蓋重壓後才導致死亡之結果，並非僅因被告單純自擋土牆上
    跌落而重壓被害人腹部即導致其死亡，而係兼有先前之拳打腳踼才導致被害人之
    死亡；而法醫鑑定所謂：同時自高處跌倒，在下方的自然受傷嚴重，是身體的那
    一位所致其實是不能預預測及控制的，應是毆打之外的意外（本院卷第二十九頁
    ）；其意旨在說明「跌倒」並非當事人有意為之，並不足以影響被害人死亡之原
    始起因係腹部鈍傷而起，更不足以中斷被告傷害行為與死者死亡間之因果關係至
    為明顯。
四、被告雖又辯稱是被害人自己之行為導致傷口感染而死亡，並非伊毆打所致云云，
    另選任辯護人聲請傳喚當日為被害人陳玉鎮急救之醫師，以詢問死者送醫時之傷
    勢，然經原審向光田綜合醫院函詢，據其函復稱：「、陳玉鎮於九十一年二月
    十四日至本院急診就醫時已呈現昏迷狀態，前額有一處六至七公分之撕裂傷、腹
    脹、低血壓（BP:66／44MMHG），電腦斷層顯示有蜘蛛網膜下出血，脾臟破裂併
    內出血，已處於病危狀態，其傷勢應為外力撞擊所造成。、陳玉鎮於九十一年
    二月十四日經急診入院行緊急外科手術治療後，因病況不穩定，故入加護中心嚴
    密監測及積極治療後意識逐漸恢復，約手術後四天時，患者意識逐漸恢復清醒。
    當患者意識清醒、生命徵象趨於穩定後轉至普通病房繼續治療，當時患者能與家
    屬及醫護人員談話且能正確描述人、時、地、物。但患者於九十一年三月一日凌
    晨時因腹部傷口感染、腹腔內膿瘍，引發腸胃道及腹腔內嚴重出血，因而造成休
    克而陷入昏迷狀態，故再次轉入加護病房治療。、本院所提供之法醫參考病歷
    摘要中所載「腹部傷口感染、腹腔內膿瘍」與法醫解剖報告所載「敗血症引發之
    器官衰竭休克死亡，但導致敗血症之原因明顯為外傷性之內臟破裂造成」二者之
    間關係，在此患者病程發展過程可依據學理做合理之解釋，故並無衝突之虞。而
    導致患者腹部傷口感染之原因係外傷性之內臟破裂後疾病病程進展之結果，非患
    者陳玉鎮個人之行為所導致。」，有該醫院九十二年四月二十八日（９２）光事
    歷字第９２００２８１號函（原審卷第六十五頁），以及光田綜合醫院診斷證明
    書（相驗卷第十一頁）存卷可參，已明白說明被害人當日送醫急救之傷勢及死亡
    之原因，被告及辯護律師就此原審及本院向光田醫院調閱之死者病歷資料，亦無
    一顯示被害人腹部之感染係因其自行拔管而起，被告雖又請求傳訊證人丙○○到
    院證明被害人第二次開刀之原因係因其拔管而起，且證人丙○○於本院亦到庭證
    稱：後來陳玉鎮將插在身上排廢水之管子拔掉，是陳玉鎮自己說的」（本院卷第
    七十三頁）；但經詢以：你再去（加護病房）看陳玉鎮的時候，他導流管還有無
    插上？先答稱：「我沒有注意」，就有無親眼看到陳玉鎮拔掉導流管？則答以：
    「是陳玉鎮跟我講的，我沒有看到」，可見證人丙○○並未親眼目睹被害人拔除
    導流管，其所謂聽聞被害人所言之詞，亦無從查證，被害人太太丁○○又到庭證
    稱：無自行拔管之情（本院卷第七十五頁）；證人丙○○復非專業之醫事人員，
    自無從判定死者究竟係何原因進行第二次開刀，再依光田醫院上開函文益足徵明
    被告之死亡乃係因遭被告之毆打及重壓後所導致之外傷性內贓破裂，造成腹部傷
    口感染、腹腔內膿腸而導致敗血症死亡，此係病程進展之結果，仍與被告之毆打
    及重壓有相當因果關係，被告及丙○○徒言第二次開刀原因係因被害人自行拔管
    所造成，無非係其等個人判斷及臆測之詞均無可採。
五、又「刑法第二百七十七條第二項傷害致人於死之罪，係因犯罪致發生一定結果而
    為加重其刑之規定，即以不法侵害人身體之故意，所施之傷害行為，致生行為人
    所不預期之死亡結果，使其就死亡結果負其刑責，與刑法第二百七十六條第一項
    因過失致人於死罪，其死亡結果係出於行為人之過失者迥異」、「傷害致人於死
    罪與過失致人於死罪間之區別，應以行為之初有無傷害人之故意斷。前者本意在
    於傷害，而生死亡之加重結果，其間並無致死之過失；後者則無傷害之本意，純
    因疏虞或懈怠，而生死亡之結果」、「刑法上過失致人於死之罪，係指無殺傷人
    之故意，而於足以致人於死亡之事實，應注意並能注意，或雖預見其能發生而確
    信其不發生，以致發生死亡結果者，始足當之。上訴人與被害人因戲謔而互推，
    因互推而變臉，用拳毆擊該被害人之左腹，雖不能謂有毆死之故意，而其有傷害
    之故意則據原審所認之事實已臻明瞭。其因此致該被害人受傷身死，自應負傷害
    致人於死之罪責」，最高法院著有五十三年度台非字第五０號判例、七十二年度
    台上字第四二四九號判決、四十二年度台上字第三三二號判決可資參照，被告及
    其辯護人固又辯稱本件應係過失致死云云。然腹部係人體重要之部位，內有許多
    重要臟器，如連續毆打或大力重擊之，將使腹部重要臟器破裂，導致腹部大量出
    血及傷口感染，有引起死亡之可能，且證人乙○○住處圍牆處鄰近道路，高度一
    百五十公分，此業據警員梁金利到庭證述屬實（原審卷第二十二頁），若該處跌
    落道路，亦可能將使人受重創而發生死亡之結果，或因二人同時跌落地面彼此擠
    壓致腹部受傷，且在下方的因而受傷嚴重而有死亡之可能，此為被告客觀上所能
    預見，被告辯護人固又請求傳訊證人乙○○證明案發當時值夜間十時，該處視不
    良，根本無從查覺云云，惟被告自承曾去過乙○○家中（本院卷第七十頁）；則
    其對於乙○○住處有圍牆與道路二者間高度互有落差即無從委為不知，又依卷附
    照片顯示乙○○檔土牆上面及內側均鋪有白色磁磚，中間又留有空地種植樹木及
    盆栽（見相卷第四十六～四十六頁），是縱使在夜間，透過乙○○室內之燈光之
    折照，其圍牆白色磁磚應可分辨之，否則證人乙○○如何能目擊被告與死者互相
    拉扯並雙雙跌落於地面？顯見被告與死者圍牆跌落，固係互相扭打之意外，但由
    該處跌落路面，將使人受重創而死亡，被告客觀上已有預見之可能，而被害人之
    所以跌落該處遭被告重壓，復係因被告先前之毆打行為所致，並非因被告無心之
    過失行為所致，其死亡與被告之傷害行為間顯有相當之因果關係，依前開最高法
    院判例及判決意旨，自應論以傷害致死罪，被告空言伊係過失致死云云，核無可
    採，另其請求再傳訊乙○○到院說明無法查覺圍牆之所在，亦無必要，本件被告
    罪證已明，犯行洵堪認定。
六、末查告訴人雖一再陳稱本件應另有共犯，而其依據則係以被害人於生前曾告知另
    有他人共同毆打為其論據。經查被害人於受傷住院期間，確有一段期間之意識逐
    漸恢復，且能與家屬及醫護人員談話，並能正確描述人、時、地、物，有光田綜
    合醫院上開函示可參，惟被告堅稱當時只有伊、被害人及乙○○在場，且只有伊
    一人毆打被害人等語，證人乙○○亦為同一之證述（同前相卷第八頁反面、二十
    七頁反面第三、四行），另證人徐炳炎亦證實伊聽到吵雜聲下樓查看時只見到乙○○、死者及被告三人，並無任何兇器等情無誤（相卷第二十一頁反面第一～三
    行、第八～九行、倒數第三行、原審卷第五十一頁）；此外本案亦未查扣任何棍
    棒足以證明係被告持以行兇用，是在無其他佐證之補強下，自不能以被害人生前
    片面告知之言，據為本案另有其他共犯及被告係持棍棒行兇之不利認定，附此敘
    明。
七、按人體腹部內有許多重要臟器，亦係人體重要部位，若接續毆打或重擊人之腹部
    ，會使腹部重要臟器破裂，導致腹部大量出血及傷口感染，此種傷害有引起死亡
    之可能，且在鄰近道路之圍牆處互相扭打，極可能自圍牆處跌落道路彼此擠壓致
    腹部受傷，造成在下方者受傷嚴重，致客觀上發生死亡之結果，此亦為被告所能
    預見，詎其竟仍基於普通傷害犯意毆打死者腹部，導致被害人受有腹部臟器破裂
    、肝破、脾破，胰腺發炎出血及結腸破裂等傷害，經送醫後因相繼引起腹膜炎，
    再引起敗血症相繼引起多機能衰竭而死亡，核被告所為，係犯刑法第二百七十七
    條第二項前段之傷害致人於死罪。原審因之審酌被告與被害人原係多年朋友，惟
    被告竟因細故即動手毆打被害人，且於被害人受傷住院期間，又僅係被動前往探
    視被害人，於犯後復未能完全坦承犯行，且迄今仍未與被害人家屬達成民事和解
    ，以及檢察官具體求處有期徒刑九年等一切情狀，量處有期徒刑九年，其認事用
    法並無不合，量刑亦稱妥適，被告上訴意旨以其所為非傷害致死，而係過失致死
    云云，與本案事證不符，核無理由，其上訴應予駁回。
據上論結，應依刑事訴訟法第三百六十八條，判決如主文。
本案經檢察官戊○○到庭執行職務。
中      華      民      國      九十三      年      二   月     十九    日
                                    臺灣高等法院臺中分院刑事第七庭
                                          審判長法  官  謝  說  容
                                                法  官  黃  日  隆
                                                法  官  江  錫  麟
右正本證明與原本無異。
如不服本判決應於收受送達後十日內向本院提出上訴書狀，其未敘述上訴之理由者並
得於提起上訴後十日內向本院補提理由書（均須按他造當事人之人數附繕本）。
                                                書記官  金  珍  華
中 華      民      國      九十三   年       二      月    二十四  日
附錄論罪科刑法條
所犯法條：
中華民國刑法第二百七十七條
(普通傷害罪)
傷害人之身體或健康者，處三年以下有期徒刑、拘役或一千元以下罰金。
犯前項之罪因而致人於死者，處無期徒刑或七年以上有期徒刑；致重傷者，處三年以
上十年以下有期徒刑。                                                    Ｉ
